臺灣高等法院臺中分院民事判決
110年度上易字第596號
上  訴  人  南投縣總工會

法定代理人  曾振炎  
訴訟代理人  盧慶鑫  
            陳呈雲律師
            林益輝律師
上  一  人            
複  代理人  董佳政律師
視同上訴人  楊家寶  
被  上訴人  裕融企業股份有限公司

法定代理人  嚴陳莉蓮
訴訟代理人  季佩芃律師
上列當事人間請求塗銷抵押權登記事件，上訴人對於中華民國11
0年10月20日臺灣彰化地方法院110年度訴字第178號第一審判決
提起上訴，本院於111年7月12日言詞辯論終結，判決如下：   
    主      文
原判決廢棄。
被上訴人在第一審之訴駁回。
第一、二審訴訟費用由被上訴人負擔。
    事實及理由
壹、程序部分：
一、視同上訴人楊家寶經合法通知，未於言詞辯論期日到場，且
    核無民事訴訟法第386條各款所列情形，爰依同法第463條準
    用第385條第1項前段規定，依被上訴人之聲請，由其一造辯
    論而為判決。　　
二、按當事人不得於二審提出新攻擊防禦方法，但如不許其提出
    顯失公平者，不在此限，民事訴訟法第447條第1項第6款定
    有明文。查本件上訴人於上訴後抗辯其與楊家寶間之關係並
    非原審所稱之合會，實為消費借貸等語，核屬於第二審提出
    之新攻防方法，被上訴人雖不同意，惟此係攸關上訴人與楊
    家寶間之實質法律關係認定，而上訴人於原審並未委任律師
    擔任訴訟代理人，如不許其於上訴程序提出，實有顯失公平
    之虞，揆諸前揭規定，應准許其提出。
貳、實體部分：
一、被上訴人主張：楊家寶前於民國106年11月10日將其名下所
    有坐落彰化縣○○鎮○○段0000地號土地（權利範圍4分之1）及
    其上同段000建號建物（權利範圍全部，門牌號碼：彰化縣○
    ○鎮○○路0巷0號0樓，與上開土地下合稱系爭房地）設定第二
    順位最高限額抵押權予上訴人，擔保債權總金額新臺幣（下
    同）183萬元（登記字號：員和跨字第000號，下稱系爭抵押
    權）。又楊家寶於107年2月8日向伊辦理車貸，目前尚積欠5
    5萬元及自107年3月10日起至清償日止按年息百分之20計算
    之利息未清償。而上訴人於原審已自認系爭抵押權所擔保之
    債權為其與楊家寶間基於106年11月13日簽立之「償還互助
    會金契約書」（下稱系爭契約書）所生之債權（下稱系爭債
    權），且其性質為「合會」，顯然違反民法第709條之2規定
    而無效。雖經上訴人改稱系爭債權為「消費借貸」，然上訴
    人亦未交付借款予楊家寶，消費借貸關係自不成立。即便上
    訴人有交付借款予楊家寶，上訴人非銀行，卻辦理放款業務
    ，亦違反銀行法規定而無效。且系爭抵押權之抵押物即系爭
    房地業經伊聲請強制執行而遭查封，此情已為上訴人所知悉
    ，故系爭抵押權擔保之權債應已確定。則系爭抵押權既已確
    定，嗣後不會再生新債權，原設定時之系爭債權又無論性質
    為合會或消費借貸均為無效或不成立，基於抵押權之從屬性
    ，系爭抵押權自不存在。然楊家寶怠於依民法第767條第1項
    中段規定，請求上訴人塗銷系爭抵押權登記，為保全伊對楊
    家寶之上開債權，爰依民法第242條規定，代位楊家寶求為
    命上訴人將系爭抵押權登記塗銷之判決（原審為被上訴人勝
    訴之判決，上訴人不服，提起上訴）。並答辯聲明：上訴駁
    回。
二、上訴人及楊家寶之答辯：
　㈠上訴人：　　
　⒈楊家寶於106年11月13日簽立系爭契約書，以訴外人○○○為連
    帶保證人及以設定系爭抵押權為擔保，向伊借款120萬元，
    並約定楊家寶應自106年12月13日起至110年10月13日止分47
    期清償借款，伊扣除第一期利息後，已交付1,176,000元予
    楊家寶。系爭契約書形式上雖為互助會名義，但其性質與民
    法合會之規定不符，實為「消費借貸」。伊於原審雖自認系
    爭契約書之性質類似合會契約，但與事實不符，爰以111年3
    月21日民事準備書續一狀、111年3月28日民事辯論意旨狀，
    及111年5月13日民事辯論意旨狀撤銷該自認。則伊依工會法
    第5條第3款規定借款予楊家寶，並未違反銀行法或其他強制
    或禁止規定。縱認系爭債權性質為「合會」，因該債權係基
    於工會法第5條第3款規定所成立之儲蓄互助關係，亦無民法
    合會規定之適用。系爭債權確實存在，且屬系爭抵押權所擔
    保之範圍。況楊家寶迄今尚積欠伊1,404,000元未清償，伊
    於107至109年間多次以電話催討，並已向臺灣南投地方法院
    （下稱南投地院）聲請核發110年度司促字第1616號支付命
    令確定。縱認系爭債權不存在，因伊從未接獲任何系爭房地
    經聲請強制執行之通知，且系爭抵押權之存續期間至136年1
    1月8日止，尚未屆期，系爭抵押權自未確定，於該期日以前
    ，伊與楊家寶間尚可能發生系爭抵押權所擔保之其他債權，
    楊家寶無權請求塗銷系爭抵押權登記，被上訴人亦無從代位
    楊家寶請求塗銷系爭抵押權登記等語置辯。並上訴聲明：⑴
    原判決廢棄；⑵被上訴人於第一審之訴駁回。
　㈡楊家寶未於原審及本院之準備程序期日、言詞辯論期日到場
    ，亦未提出書狀作何聲明或陳述。
三、本院經除楊家寶以外之當事人為爭點整理及協議簡化爭點之
    結果如下：（見本院卷第383至386頁）
  ㈠不爭執事項：
  ⒈系爭房地為楊家寶所有，於106年11月10日設定系爭抵押權予
    上訴人，該抵押權擔保總金額為183萬元，擔保債權種類及
    範圍為擔保債務人對抵押權人現在及將來在本抵押權設定契
    約書所定最高限額內所負之借款、透支、貼現、買入光票、
    墊款、承兌、委任保證、開發信用狀、進出口押匯、票據、
    保證、信用卡契約、應收帳款承購契約、衍生性金融商品交
    易契約及特約商店契約所負之債務，擔保債權確定期日為13
    6年11月8日。而在其他擔保範圍則約定包括取得執行名義之
    費用、保全抵押物之費用、因債務人不履行而發生之損害賠
    償、因債務人向抵押權人辦理約定之債權種類所生之手續費
    、抵押權人墊付抵押物之保險費及自墊付日起按抵押權人借
    款利率加4.75％計算。
  ⒉被上訴人持有楊家寶於107年2月8日所簽發，票面金額55萬元
    ，利息按年息20％計算，到期日為107年3月9日之本票1紙，
    經臺灣臺北地方法院107年度司票字第8944號裁定准予強制
    執行。被上訴人持該本票裁定聲請強制執行，經原法院107
    年度司執字第37867號執行事件受償4,000元；被上訴人就不
    足額嗣再聲請對楊家寶之系爭房地為執行，經原法院109年
    度司執字第49745號執行事件以系爭房地經鑑價後核定之拍
    賣最低價額不足清償優先債權，認顯無拍賣實益，終結在案
    ，並未通知抵押權人行使抵押權。被上訴人對楊家寶之債權
    尚未清償完畢。
  ⒊楊家寶於106年11月13日簽署原審卷第101頁之「償還互助會
    金契約書」（即系爭契約書，連帶保證人為○○○）、本院卷
    第75頁之「得標互助會金明細表」、本院卷第81頁之「南投
    縣○○○○○○利社互助會金送金簿」。
  ⒋上開償還互助會金契約書前言記載：「立契約人（受給付者
    ）楊家寶加入貴會成立之特種新臺幣120萬元互助會第11組
    於第1次受領給付金後尚欠互助會金新臺幣153萬元整，茲邀
    同連帶保證人○○○等向貴會保證並訂立本契約除履行互助儲
    蓄契約規則外均願以連帶責任切實履行左列各項規定。」「
    一、前項債務自中華民國106年11月13日開會之第2次起至中
    華民國110年10月13日滿會止分為47次，按期於每月13日開
    會時依左列規定分期償還：自第2至10次每次42,000元、自
    第11至20次每次36,000元、自第21至30次每次32,400元、自
    第31至40次每次27,600元、自第41至48次每次24,000元。逾
    期償還互助會金時應另支付每百元每日壹角之違約金。」
  ⒌楊家寶簽署上開契約書後，上訴人有交付1,176,000元予楊家
    寶；楊家寶分別於106年11月14日、106年11月14日、107年1
    月9日、107年4月3日交付24,000元、42,000元、42,000元、
    42,000元予上訴人。
  ⒍上訴人前主張楊家寶及○○○應連帶給付上訴人1,404,000元及
    利息、違約金等情，經南投地院於110年3月16日核發110年
    度司促字第1616號支付命令。
  ⒎上訴人為法人，依法不得辦理合會業務。
　㈡本件爭點：
  ⒈上訴人與楊家寶間之法律關係為何？該法律關係是否合法存
    在？
  ⒉該法律關係是否有在系爭抵押權擔保範圍內？
  ⒊被上訴人代位楊家寶請求上訴人塗銷系爭抵押權登記，有無
    理由？
四、得心證之理由：　
　㈠上訴人與楊家寶間之法律關係應為消費借貸，且該法律關係
    合法存在：
  ⒈按解釋當事人所立契約之真意，應以當時之事實及其他一切
    證據資料為其判斷之標準，不能拘泥其於書信使用文字或截
    取其中一二語，任意推解致失真意。又當事人對契約必要之
    點意思表示一致，契約始能成立，此觀民法第153條規定即
    明。次按稱合會者，謂由會首邀集二人以上為會員，互約交
    付會款及標取合會金之契約，其僅由會首與會員為約定者，
    亦成立合會；前項合會金，係指會首及會員應交付之全部會
    款；會款得為金錢或其他代替物。又會員已交付首期會款者
    ，雖未依前二項規定訂立會單，其合會契約視為已成立，民
    法第709條之1、第709條之3第3項分別定有明文；稱消費借
    貸者，謂當事人一方移轉金錢或其他代替物之所有權於他方
    ，而約定他方以種類、品質、數量相同之物返還之契約，民
    法第474條第1項定有明文。顯見合會與消費借貸為不同之法
    律關係，契約要件亦有所不同，自應以成立法律關係之當事
    人間真意來認定其所成立之法律關係為合會或消費借貸，不
    能拘泥契約文字而失其真意。
　⒉上訴人主張：伊與楊家寶間之法律關係為消費借貸等語，並
    提出由○○○擔任連帶保證人之系爭契約書、得標互助會金明
    細表、南投縣○○○○○○利社互助會金送金簿為證（見原審卷第
    101頁，本院卷第75頁、第81頁）。而上開文書為楊家寶所
    簽立乙節，為兩造所不爭執（不爭執事項⒊參照），堪信為
    真。復經證人○○○於本院證稱：伊自88年迄今均擔任上訴人
    之出納並辦理借款業務；向上訴人借款之人需有勞工身分，
    有勞保，並實際從事勞務；伊通常會先詢問借款人是否為勞
    工、有無實際從事勞務工作，然後伊再解釋有2種借款方式
    ，一種是分22期償還，一種是分48期償還，如果借款金額30
    萬元以上又是分48期償還的話，就需要提供不動產設定抵押
    ，還需要1位保證人作為擔保，除此之外的借款不用設定抵
    押；分期償還的金額與次數在借款的時候就已經排好，契約
    書上會記載繳納的期限與金額；楊家寶參加的是特種120萬
    元會第11組，雖然有設定成員是22個，但是他們各自的案件
    都是獨立的；對於特種120萬元會第11組所收的錢，稱為應
    收會金，楊家寶所繳的錢在紀錄上，稱呼為實繳會金，但據
    伊所知，該會各個成員都是來借錢的，之後要還固定的會金
    ，成員都是按期自己過來繳錢或是透過銀行匯款來還款，沒
    有人會去向他們收錢；系爭契約書是只要有人來借錢就需要
    簽這份契約書；從伊任職到現在，契約書的名稱都是「償還
    互助會金契約書」；從伊任職到現在，對於上訴人借出的錢
    ，在會計科目上都是用會金稱呼，雖然這不是會計科目，但
    伊是以其性質認為是要收進來的錢，所以叫應收會金等語（
    見本院卷第330至336頁）；證人○○○亦於本院證稱：伊是勞
    工，但不是上訴人所屬的會員；伊的土地因為都是共有，伊
    只有持分，就算抵押給銀行，銀行也不願意借款，伊之前也
    有去找代書借款，但利息很高，後來聽朋友說上訴人有在辦
    理借款，所以向上訴人辦理借款2次；第1次向上訴人借70萬
    ，利息忘記扣除多少；第2次借50萬，上訴人交付借款的方
    式是匯款給伊，有先扣第1期利息7千元，其餘款項再匯到伊
    郵局帳戶內，後面伊再繳納每期的會金，全部分4年攤還，
    利息已經算在伊於每個分期要繳的金額裡面了，伊不知道怎
    麼算；伊有簽契約及以土地抵押，並由伊老公擔任保證人；
    契約就是一個表，叫伊每個月要還多少錢，利息也寫在裡面
    ；向上訴人借錢與一般借錢沒有不同；伊不認識楊家寶，也
    沒有參加「特種120萬元會第11組」這種會等語（見本院卷
    第336至340頁）。以上開證人之證述內容，可見上訴人與非
    其會員之不特定人間確有放款情事，且均有簽立送金簿、償
    還互助會金契約書等文件，並由借款人邀同連帶保證人及提
    出不動產設定抵押權予上訴人作為借款擔保，且非記載於同
    組送金簿內之人為同一合會會員。與一般合會係由會首與會
    員基於互助精神，合各人之會款為合會金，除會首取得首期
    之合會金外，其餘各期合會金由其他會員「標取」，兼有儲
    蓄及賺取利息功能，其本質在於特定會員間互助之功能，重
    在各期之合會金均由會員所交付，亦即活會（尚未標得合會
    金者）須繳交活會會款，而死會（已標得合會金者）則須繳
    交死會會款等情迥異。故而，楊家寶本次簽立系爭契約書、
    邀同連帶保證人、設定系爭抵押權，並約定分期還款等行為
    ，均與上訴人歷來放款慣例相符，雖系爭契約書及送金簿、
    得標互助會金明細表等文書名稱，均與消費借貸有別，然不
    應以其文字作為唯一認定之依據，反應審酌上訴人與楊家寶
    間之真意，認定其等間所成立之法律關係為消費借貸。
　⒊被上訴人雖辯以：上訴人於原審已自認其與楊家寶間之關係
    為合會，系爭抵押權擔保的也是該合會關係，上訴人不得於
    第二審程序撤銷自認等語。然上訴人前任主任委員、理事長
    、總幹事等人已先後因違反國家總動員法、侵占、偽造文書
    、銀行法、稅捐稽徵法等罪嫌遭臺灣南投地方檢察署為刑事
    偵查，有上訴人所提出之不起訴處分書在卷可參（證物九，
    外放），上訴人是否為脫免刑事責任而為不實陳述，非不能
    想像。再上訴人於原審之訴訟代理人為其現任總幹事，未具
    有法律專業，基於上開文件資料內容均記載送金、得標等字
    句，而誤認為合會關係，亦非不無可能。且上訴人確有以簽
    立償還互助會金契約書、得標互助會金明細表、互助會金送
    金簿等文書及設定不動產抵押權作為擔保之方式對外放款，
    已如前述，其自認內容與事實明顯不符，自得依民事訴訟法
    第279條第3項規定撤銷自認。再楊家寶簽立之上開文件，均
    為上訴人所先行製作完畢，楊家寶僅於空白格內簽名，縱該
    文件上記載送金簿、會金等名詞，亦無從作為認定上訴人與
    楊家寶間法律關係之唯一依據。故被上訴人所辯：上訴人與
    楊家寶間為合會關係等語，自不可採。
　⒋被上訴人雖又以：上訴人並未交付借款，其與楊家寶間之消
    費借貸關係不成立等語。然經上訴人提出台中銀行存摺封面
    及內頁交易明細、互助會金送金簿、系爭契約書、清償明細
    表（見本院卷第77至81頁、第301至303頁），可見上訴人之
    帳戶確於106年11月13日有支出現金1,176,000元之紀錄，楊
    家寶並已於106年11月13日向上訴人領取1,176,000元，且清
    償明細表上記載楊家寶於106年11月14日清償24,000元，未
    收額為1,530,000元，與系爭契約書上所載「於第壹次受領
    給付金後尚欠互助金新臺幣壹佰伍拾參萬元整」相符，亦與
    證人○○○前稱上訴人都是先扣除第一期利息後再將餘款交付
    借款人等情相符，足認上訴人確有交付楊家寶借款。被上訴
    人此部分所辯，不符實情，而無可採。
　⒌被上訴人另辯以：上訴人依法不得辦理放款事務，其所為顯
    有違反銀行法之規定，依民法第71條規定為無效等語。然上
    訴人借款予楊家寶之行為本身既為消費借貸關係，即無違反
    民法第71條規定之情。至於上訴人是否因而違反銀行法之規
    定應受刑事處罰，應由檢察官為刑事偵查，非本院所得置喙
    。被上訴人此部分所辯，亦無可採。
　⒍上訴人與楊家寶間之法律關係既為消費借貸，而該借款關係
    依據系爭契約書應分47期歸還，楊家寶僅返還4期，之後即
    未按期繳付（不爭執事項⒌參照），該借款顯未清償完畢。
  ㈡該消費借貸關係屬於系爭抵押權擔保範圍：
　  按抵押權為不動產物權，非經登記不生效力，抵押權人僅能
    依設定登記之內容行使權利，是抵押債權人及抵押債務人為
    何人，並所擔保之債權為何種債權，均應以設定登記之內容
    為準。查，系爭抵押權設定登記之債務人為楊家寶，抵押權
    人為上訴人，所擔保之債權種類及範圍之一即為借款（不爭
    執事項⒈參照），則上訴人與楊家寶間之消費借貸關係自為
    系爭抵押權擔保之債權範圍。
  ㈢被上訴人代位楊家寶請求上訴人塗銷系爭抵押權登記，為無
    理由：　　
　⒈按所有人對於妨害其所有權者，得請求除去之，民法第767條
    第1項中段定有明文。又按債務人怠於行使其權利時，債權
    人因保全債權，得以自己之名義，行使其權利，民法第242
    條前段亦有明定。
　⒉被上訴人為楊家寶之債權人，前經聲請本票裁定並持之對楊
    家寶名下之系爭房地為強制執行，然因拍賣無實益，執行法
    院未通知抵押權人行使抵押權即逕行終結執行程序，被上訴
    人之債權亦因而未據清償等情，為兩造所不爭執（不爭執事
    項⒉參照），堪信為真，可認被上訴人為楊家寶之債權人無
    訛。
　⒊而被上訴人雖以楊家寶與上訴人間之合會債權違反強制禁止
    規定而無效，楊家寶卻怠於請求上訴人塗銷系爭抵押權，致
    被上訴人聲請強制執行經執行法院以系爭抵押權存在為由認
    定拍賣無實益，無法保全被上訴人對楊家寶之債權為由，代
    位楊家寶請求上訴人塗銷系爭抵押權。然系爭抵押權擔保之
    債權為120萬元之借款債權，且該借款迄未清償完畢乙節，
    業據本院認定如前。則借款債權既仍存在，楊家寶本即無請
    求上訴人塗銷系爭抵押權之權利，自亦無怠於行使該權利之
    可能。故被上訴人此部分主張，要無可採。
　⒋被上訴人雖另主張：系爭抵押權之抵押物即系爭房地已於伊
    聲請之強制執行程序中，經執行法院為查封，並經執行法院
    將此情通知上訴人，系爭抵押權應已確定；縱認上訴人未受
    執行法院之通知，然伊於本件訴訟程序中已將此情當庭告知
    上訴人，系爭抵押權亦已確定，上訴人與楊家寶間已無可能
    再生其他債權債務關係，原合會關係又屬無效，系爭抵押權
    自應塗銷等語。然系爭抵押權既係因上訴人與楊家寶間之12
    0萬元消費借貸關係所設定登記，該借款債權自屬系爭抵押
    權所擔保之債權，並成立於被上訴人以本票裁定聲請強制執
    行並經原法院109年度司執字第49745號執行事件就系爭房地
    為查封之前，無論系爭抵押權確定與否，均不影響該借款債
    權之存在。被上訴人此部分主張，亦無可採。
五、綜上所述，被上訴人依民法第242條、第767條第1項中段規
    定，請求上訴人塗銷系爭抵押權，為無理由，不應准許。從
    而原審為上訴人敗訴之判決，尚有未洽。上訴意旨指摘原判
    決不當，求予廢棄改判，為有理由，爰由本院將原判決予以
    廢棄，改判如主文第2項所示。
六、本件事證已臻明確，兩造其餘攻擊防禦方法及所提證據，經
    審酌，核與本件判決結果不生影響，爰不再逐一論列，附此
    敘明。
七、據上論結，本件上訴為有理由，爰判決如主文。
中　　華　　民　　國　　111 　年　　8 　　月　　2 　　日
                 
　　　　　　　　 民事第五庭    審判長法　官  游文科
　　　　　　　　　　　　　　         法　官  吳崇道
　　　　　　　　　　　　　　　       法　官  楊珮瑛             
正本係照原本作成。       
不得上訴。                         
                                     書記官  金珍華
　　　　　　　　　　　　　　　　　　 
中　　華　　民　　國　　111 　年　　8 　　月　　2 　　日